---
title: "EFICIENCIA DE USO DE AGUA EN QUINCE GENOTIPOS DE PAPA (*Solanum tuberosum* L.) BAJO CONDICIONES DE ESTRÉS HÍDRICO POR SEQUÍA"
author: "FLAVIO LOZANO ISLA"
format:
  html:
    toc: true
    toc-location: left
    number-sections: true
    embed-resources: true
    output-file: index
header-includes:
  - |
    <style>
      h1.title {
        text-align: justify;
        color: orange;
      }
    </style>
---
```{r, echo=FALSE, results='asis'}
library(googlesheets4)
library(tidyverse)
url <- "https://docs.google.com/spreadsheets/d/15r7ZwcZZHbEgltlF6gSFvCTFA-CFzVBWwg3mFlRyKPs/edit#gid=172957346"
fb <- range_read(url, sheet = "fb")
```

<span style="color: orange;">Diseño y análisis estadístico </span>
<div style="text-align: justify;">
El diseño experimental utilizado fue de Parcelas Divididas, lo cual es adecuado para la
características de la evaluación (Montgomery, 1999). La unidad experimental fue de una planta
y/o maceta. Los factores por analizar fueron dos: los genotipos de papa y los tipos de riego. El
factor genotipos constó de 13 clones avanzado y 2 variedades de papa (UNICA y Achirana) .
El factor de tipo de riego tuvo dos tratamientos: riego normal y sequía controlada. Las unidades
experimentales fueron cinco por tratamiento las que fueron distribuidas al azar (Fig. 2).
</div>
```{r, echo=FALSE, results='asis'}
modelo <- lm(formula = rwc_84  ~ block + geno + riego * geno, data = fb)
anova(modelo)
```
```{r}
library(ggplot2)

# Crear un diagrama de cajas
ggplot(data = fb, aes(x = geno, y = rwc_84, fill = riego)) +
  geom_boxplot() +
  labs(title = "Diagrama de Cajas de rwc_84 por geno y riego",
       x = "Genotipo (geno)",
       y = "Valor de rwc_84") +
  theme_minimal()
```

```{r}
library(agricolae)
library(dplyr)
library(tidyr)

# Análisis de varianza del modelo
anova(modelo)

# Realizar la prueba de Tukey
tukey_result <- HSD.test(modelo, tr = c("geno", "riego"), group = TRUE)

# Mostrar resultados
print(tukey_result)

# Cambiar el título del gráfico de Tukey a español
plot(tukey_result, main = "Grupos y Rangos de Tratamientos")

# Manipular los resultados para separar 'geno' y 'riego'
grupos <- tukey_result$groups %>%
  rownames_to_column("tratamientos") %>%
  separate(tratamientos, into = c("geno", "riego"), sep = ":")

# Mostrar la estructura del dataframe 'grupos'
str(grupos)

```

```{r}
# Cargar las librerías necesarias
source('https://inkaverse.com/setup.r')
library(emmeans)
library(multcomp)
library(multcompView)

# Ajustar el modelo cambiando a wue
modelo <- lme4::lmer(wue ~ riego * geno + (1 | bloque), data = fb)

# Análisis de varianza del modelo
anova(modelo)

# Comparaciones de medias con emmeans
cm1 <- emmeans(modelo, ~ geno | riego) %>% 
  cld(Letters = letters, reversed = T)
cm1

cm2 <- emmeans(modelo, ~ riego | geno) %>% 
  cld(Letters = letters, reversed = T)
cm2

cm3 <- emmeans(modelo, ~ riego * geno) %>% 
  cld(Letters = letters, reversed = T)
cm3

### Gráfica
library(ggplot2)
dtcm <- as.data.frame(cm1) %>% 
  rename(sig = ".group")

# Crear el gráfico de barras para wue
ggplot(dtcm, aes(x = geno, y = emmean, fill = riego)) +
  geom_bar(stat = "identity", position = "dodge", color = "black") +
  geom_text(aes(label = sig, y = emmean),
            position = position_dodge(width = 0.9),
            vjust = 0) +
  labs(x = "Genotipo", y = "Eficiencia en el Uso del Agua (wue)", fill = "Riego") +
  theme_minimal() +
  theme(axis.text.x = element_text(angle = 45, hjust = 1)) +
  ggtitle("Eficiencia en el Uso del Agua (wue) por Genotipo y Riego")

```
```{r}
fb <- as.data.frame(fb)

# Mostrar la estructura de los datos
str(fb)
```
```{r}
fb %>%
  select_if(is.numeric) %>%
  dplyr::select(-c("block")) %>%
  pairs.panels(
    hist.col = "red",
    pch = 21,
    stars = TRUE,
    scale = FALSE,
    lm = TRUE
  )
```
```{r}
library(FactoMineR)
library(dplyr)
library(cowplot)

# Selecciona solo las variables necesarias y calcula el promedio
mv <- fb %>%
    group_by(riego, geno) %>%
    summarise(across(c(rwc_84, wue), ~ mean(., na.rm = TRUE))) %>%
    PCA(scale.unit = TRUE, quali.sup = c(1, 2), graph = FALSE)  # Adaptamos quali.sup a las posiciones de 'riego' y 'geno'

# Graficar el análisis de componentes principales
p1 <- plot(mv, choix = "ind", habillage = "ind", label = "ind")
p2 <- plot(mv, choix = "var")

# Combinar las gráficas en una sola fila
plot_grid(p1, p2, nrow = 1)
```


